【裁判字號】    91,易,3543
【裁判日期】    920514
【裁判案由】    妨害兵役
【裁判全文】
臺灣高雄地方法院刑事判決                        九十一年度易字第三五四三號
    公  訴  人  臺灣高雄地方法院檢察署檢察官
    被      告  甲○○
右列被告因妨害兵役案件，經檢察官聲請簡易判決處刑（九十一年度偵字第二○七一
七號），經本院高雄簡易庭認不宜逕以簡易判決處刑，簽由本院依通常訴訟程序審理
，本院判決如左：
    主  文
甲○○後備軍人，意圖避免召集處理，居住處所遷移，無故不依規定申報，致使點閱
召集令無法送達，處拘役肆拾日，如易科罰金，以參佰元折算壹日。
    事  實
一、甲○○俊係陸軍常備兵退伍，為後備役之後備軍人，並為高雄市後備司令部精誠
    二二之二號點閱召集之應召員，原於民國八十七年四月二十七日，設籍在高雄市
    前鎮區○○里○○街一七○號，明知其居住處所如有遷移，即應依規定向主管機
    關申報，卻於八十九年十二月間遷出上開處所，無故不依規定申報，致使高雄市
    後備司令部於九十一年六月十七日所發指定其應於九十一年七月二十六日，前往
    台南縣新化鎮新庄一號知義營區報到之點閱召集令，由轄區高雄市政府警察局前
    鎮分局警員楊德沛於九十一年七月十八日及同年同月二十三日，兩次前往甲○○
    上揭居住處所送達時，因未會晤本人而無法送達。
二、案經高雄市後備司令部移送臺灣高雄地方法院檢察署檢察官偵查起訴。
    理  由
一、訊據被告甲○○對於右開事實坦承不諱，此外，復有高雄市團管區列管後備軍人
    行方不明遷出未報移送法辦年籍表、點閱召集令及召集令交付情形紀錄表各一份
    在卷足稽；而被告於九十一年七月二十六日仍設籍於高雄市○鎮區○○里○○街
    一七○號之事實，則有臺灣高雄地方法院檢察署戶役政個人基本資料查詢報表一
    紙可憑，核與被告之上開自白相符，足認被告之自白應為真實而可採信。綜上所
    述，本件被告犯罪事證明確，犯行已堪認定，依法應予論科。
二、查被告甲○○係依法退伍之人員，屬兵役法第二十條、第二十七條之後備軍人，
    其於依軍事需要，於舉行訓練或演習時實施之教育召集，有受教育召集之義務，
    而後備軍人居住處所遷移之申報，後備軍人管理規則第四章第十七條至第十九條
    設有詳盡之規定。後備軍人居住處所有所異動，自應依照該『規定』申報。縱有
    不能依各該條規定申報之情形，亦應依戶籍法第三十一條及該規則第二十條之規
    定，向暫住地之警察分駐、派出所為流動人口登記，方屬合法。故凡無故不依各
    該規定申報其住居所之遷移者，即屬『不依規定申報』，如因其不依規定申報致
    使召集令無法送達者，則當然犯妨害兵役治罪條例之罪。茲所謂『無故』係指無
    法律上之原因或無正當理由者而言（最高法院八十六年度台非字第一四號判決參
    照）。又該罪所稱居住處所遷移無故不依規定申報，並非專指遷出戶籍而不為遷
    入之登記而言。凡屬後備軍人，祇須不按址居住，復不依規定申報其所在，致使
    召集令無法送達，而無正當理由者，其罪即已成立，縱令其遷移居住處所並無逃
    避兵役之本意，但其此項行為，如致召集令無法送達時，即以意圖避免召集論，
    此觀諸修正前妨害兵役治罪條例第十一條第三項及第一項第三款（即修正後妨害
    兵役治罪條例第十條第三項、第一項第三款）之規定自明，此有最高法院八十五
    年台上第五一二七號判決可資參照。是後備軍人居住處所遷移，即應依相關規定
    辦理申報登記。被告在未向主管機關申報住所異動之情形下，擅自遷移住所，致
    使點閱召集令無法對其送達，核其所為，係犯妨害兵役治罪條例之罪。查妨害兵
    役治罪條例已於九十一年六月二十六日修正公布，並自同日施行，而於同月二十
    八日生效，修正前該條例第十一條第三項之居住處所遷移無故不申報致召集令無
    法送達罪，應依同條例第七條第二項科刑之條文，修正後分別移至第十條第三項
    及第六條第二項，本件被告甲○○雖於前開法律修正前之八十九年十二月間某日
    遷出上開居住處所，惟是時尚未受本件教育召集令之送達，而於前開法律修正後
    之九十一年七月十八日及同年同月二十三日始經員警送達本件點閱召集令未果，
    是本件應適用修正後法律。核被告所為，係犯違反修正後妨害兵役治罪條例第十
    條第三項、第一項第三款之規定，應依修正後同條例第六條第二項之規定論罪科
    刑。爰審酌被告犯罪後坦承犯行，態度良好，其無故未依規定申報住所遷移致犯
    本罪之行為，衡其犯罪動機單純、犯罪所生危害尚微，犯罪後坦承犯行，在庭態
    度尚認良好等一切情狀，爰酌情量處如主文所示之刑，並諭知如易科罰金之折算
    標準，以為懲儆。
據上論斷，應依刑事訴訟法第四百五十二條、第二百九十九條第一項前段，修正後妨
害兵役治罪條例第十條第三項、第一項第三款、第六條第二項，刑法第十一條前段、
第四十一條第一項，罰金罰鍰提高標準條例第二條，判決如主文。
本案經檢察官王柏墩到庭執行職務。
中      華      民      國      九十二      年      五      月   十四   日
                                  臺灣高雄地方法院刑事第六庭
                                      法  官  邱基峻
右正本證明與原本無異。
如不服本判決，應於判決送達後十日內，向本院提出上訴狀。
                                      書記官  顏平國
中    華    民    國      九十二      年      五      月      十四      日
附錄本判決論罪科刑法條
妨害兵役治罪條例第十條
後備軍人意圖避免召集處理有下列行為之一者，處一年以下有期徒刑、拘役或科新臺
幣九萬元以下罰金：一離營歸鄉無故不依規定報到，或重複申報戶籍者。
二  拒絕依規定調查，或體格檢查不到者。
三  居住處所遷移，無故不依規定申報者。
國民兵犯前項第三款之罪者，處六月以下有期徒刑、拘役或科新臺幣三萬
元以下罰金。
後備軍人犯第一項之罪或國民兵犯前項之罪，致使召集令無法送達者，以
意圖避免召集論；分別依第五條或第六條科刑。
妨害兵役治罪條例第六條
意圖避免教育召集或勤務召集，而有下列行為之一者，處三年以下有期徒刑：
一  捏造免役、除役、轉役或免除召集原因者。
二  毀傷身體者。
三  拒絕接受召集令者。
四  應受召集，無故逾應召期限二日者。
五  使人頂替本人應召者。
無故不參加點閱召集，或意圖避免點閱召集，而有前項第一款至第三款及
第五款行為之一者，處一年以下有期徒刑、拘役或科新臺幣九萬元以下罰
金。
國民兵為避免應召集輔助軍事勤務犯第一項之罪者，處三年以下有期徒刑
。


司法院資訊處製作；財團法人民間司法改革基金會備份。
